---
title: "Untitled"
output: html_document
date: "2026-05-12"
---

```{r setup, include=FALSE}
library(dplyr)
library(tidyr)
library(ggpubr)
library(car)
datos <- read.csv("EP07 Datos.csv",  sep = ",",  dec = ".",  stringsAsFactors = FALSE)
```

2) La memorista también sospecha que, al comparar las mismas instancias de iguales características, las mejores soluciones encontradas por las versiones B y C tienen rendimientos distintos. ¿Estará en lo cierto?
Para responder, filtren los datos para tener las instancias con 60 o más nodos y seleccionen las columnas con el mejor rendimiento de las versiones B y C en formato ancho. Usando como semilla el valor 33, obtengan una muestra aleatoria de 20 instancias. Realicen un análisis estadístico pertinente (enunciar hipótesis, revisar condiciones, seleccionar pruebas ómnibus y post-hoc según corresponda) para responder la pregunta planteada, utilizando pruebas no paramétricas de ser necesario.


```{r}

```
3) La memorista sospecha que hay diferencias significativas en el tiempo de ejecución entre las versiones del algoritmo cuando las instancias de prueba tienen 60 o más nodos. ¿Los datos respaldan la intuición de la memorista?

Para responder, filtren los datos para tener las instancias con 60 o más nodos y seleccionen las columnas con los tiempos de ejecución registrados (en formato ancho). Usando como semilla el valor 31, obtengan muestras aleatorias independientes de 15, 14 y 13 tiempos registrados por las versiones A, B y C, respectivamente. Realicen un análisis estadístico pertinente (enunciar hipótesis, revisar condiciones, seleccionar pruebas ómnibus y post-hoc según corresponda) para responder la pregunta planteada, utilizando pruebas no paramétricas de ser necesario.

Al ser tres grupos independientes con tamaños de muestra distintos (15, 14 y 13), la alternativa no paramétrica al ANOVA de una vía es la Prueba de Kruskal-Wallis, se tendrían las siguientes variables:

- Variable dependiente: tiempo de ejecución [ms].
- Variable independiente: versión del algoritmo (A, B, C).

Hipótesis a docimar:

$H_0$: Los tiempos de ejecución de las tres versiones tienen la misma distribución
$H_a$: Al menos una versión tiene una distribución de tiempo de ejecución distinta a las demás

Primero se filtran los datos para obtener las instancias con 60 o más nodos:
```{r}
col_nodos <- "n.nodos"
col_A <- "tiempo.A"
col_B <- "tiempo.B"
col_C <- "tiempo.C"

datos_filtrados <- datos %>%
  filter(.data[[col_nodos]] >= 60) %>%
  select(all_of(c(col_A, col_B, col_C)))

# Verificar que haya datos suficientes
sapply(datos_filtrados, function(x) sum(!is.na(x)))
```
Después se obtienen las muestras aleatorias independientes con una semilla de 31 y con tamaños de muestra 15, 14 y 13:
```{r}
set.seed(31)

A <- sample(na.omit(datos_filtrados[[col_A]]), size = 15, replace = FALSE)
B <- sample(na.omit(datos_filtrados[[col_B]]), size = 14, replace = FALSE)
C <- sample(na.omit(datos_filtrados[[col_C]]), size = 13, replace = FALSE)
```
Se crean los datos en formato largo y ancho:
```{r}
rellenar <- function(x, n) {
  c(x, rep(NA_real_, n - length(x)))
}

n_max <- max(length(A), length(B), length(C))

datos_ancho <- data.frame(
  A = rellenar(A, n_max),
  B = rellenar(B, n_max),
  C = rellenar(C, n_max)
)

print(datos_ancho)

datos_largo <- datos_ancho %>%
  pivot_longer(
    cols = everything(),
    names_to = "Version",
    values_to = "Tiempo"
  ) %>%
  filter(!is.na(Tiempo)) %>%
  mutate(Version = factor(Version))

print(datos_largo)

```

Se realizan gráficos para analizar los datos, el boxplot permite comparar visualmente la posición central, dispersión y posibles valores atípicos entre  diferentes versiones y los gráficos Q-Q permite visualizar si los datos se aproximan a una distribución normal:

```{r}
boxplot(
  Tiempo ~ Version,
  data = datos_largo,
  main = "Tiempos de ejecución por versión",
  xlab = "Versión del algoritmo",
  ylab = "Tiempo de ejecución [ms]"
)

qq_original <- ggqqplot(
  datos_largo,
  x = "Tiempo",
  facet.by = "Version",
  xlab = "Cuantil teórico",
  ylab = "Tiempo de ejecución [ms]"
)

print(qq_original)

```

Ahora se comprueba que se cumplan con las condiciones para aplicar ANOVA, que serían la normalidad, la homocedasticidad y que la razón entre varianzas sea igual (sin contar la independencia de datos, debido a que esto se cumple porque se toman datos aleatorios con seed(31)):
```{r}
#normalidad
alfa <- 0.05

normalidad <- datos_largo %>%
  group_by(Version) %>%
  summarise(
    W = shapiro.test(Tiempo)$statistic,
    p_value = shapiro.test(Tiempo)$p.value,
    cumple_normalidad = p_value >= alfa,
    .groups = "drop"
  )

print(normalidad)

#homocedasticidad

homogeneidad <- leveneTest(Tiempo ~ Version, data = datos_largo)
print(homogeneidad)

#Razón de varianzas con un criterio de 1.5

varianzas <- datos_largo %>%
  group_by(Version) %>%
  summarise(varianza = var(Tiempo), .groups = "drop")

razon_varianzas <- max(varianzas$varianza) / min(varianzas$varianza)

print(razon_varianzas)
```
Los resultados de la prueba de normalidad nos indican que la versión A tiene p = 0.0242 < 0.05, por lo que no se cumple la condición de normalidad. Por otro lado, en la prueba de homocedasticidad se obtiene p = 0.0976 > 0.05, por lo que la prueba de Levene no entrega evidencia suficiente para rechazar la homogeneidad de varianzas. Y por último, en la razón de varianzas, la razón es 4.3987, superior al criterio 1.5, por lo que existe una diferencia relevante en la dispersión muestral entre versiones. A partir de esto, se puede concluir que no se puede usar una prueba ANOVA de una vía porque no se cumplen sus condiciones.

Se va a usar la prueba de Kruskal-Wallis, que tiene las siguientes condiciones:
1.- La variable independientes tiene a lo menos 2 niveles.
2.- La escala de la variable dependiente debe ser, a lo menos, ordinal.
3.- Las observaciones son independientes entre sí.

Todo esto se cumple, porque, la variable independiente tiene 3 niveles, la variable independendiente tiene una escala de razón y las observaciones según el enunciado son independientes y seleccionadas aleatoriamente, dado por la seed 31.

Las hipótesis a decimar serían:
$H_0$: Las distribuciones de los tiempos de ejecución de A, B y C son iguales.
$H_a$: Al menos una versión tiene una distribución distinta.

```{r}
#Kruskal-Wallis

prueba_kw <- kruskal.test(Tiempo ~ Version, data = datos_largo)

print(prueba_kw)
```
Se obtiene p = 0.003265 < 0.05.Por lo tanto, se rechaza H0. Existe evidencia estadística de diferencias en el tiempo de ejecución entre al menos dos versiones. 

Con este resultado, se aplica la prueba post-hoc (Wilcoxon-Mann-Whitney):
```{r}

post_hoc <- pairwise.wilcox.test(
    x = datos_largo$Tiempo,
    g = datos_largo$Version,
    p.adjust.method = "BH",
    paired = FALSE,
    exact = FALSE
  )

  print(post_hoc)
  
  tabla_posthoc <- as.data.frame(as.table(post_hoc$p.value)) %>%
    filter(!is.na(Freq)) %>%
    rename(
      comparacion_1 = Var1,
      comparacion_2 = Var2,
      p_ajustado = Freq
    ) %>%
    mutate(significativo = p_ajustado < alfa)
  
  cat("\nTabla post-hoc ordenada:\n")
  print(tabla_posthoc)

```
Con un nivel de significación α = 0.05, la prueba de Kruskal-Wallis obtuvo p = 0.003265. Como p < 0.05, se rechaza la hipótesis nula. Por lo tanto, los datos respaldan lo que pensaba la memorista: existen diferencias significativas en los tiempos de ejecución entre las versiones del algoritmo para instancias con 60 o más nodos.

El análisis post-hoc mediante Wilcoxon-Mann-Whitney con corrección Benjamini-Hochberg indica diferencias significativas entre A-B (p ajustado = 0.0231) y B-C (p ajustado = 0.0027), pero no entre A-C (p ajustado = 0.7471). En consecuencia, la diferencia se concentra en la versión B, que presenta tiempos de ejecución significativamente distintos respecto de las versiones A y C.

4) La memorista también sospecha que, al comparar las mismas instancias con iguales características, las mejores soluciones encontradas por las diferentes versiones del algoritmo tienen rendimientos distintos. ¿Estará en lo cierto?
Para responder, filtren los datos para tener las instancias con 60 o más nodos y seleccionen las columnas con los mejores rendimientos registrados. Usando como semilla el valor 73, obtengan una muestra aleatoria de 22 instancias. Realicen un análisis estadístico pertinente (enunciar hipótesis, revisar condiciones, seleccionar pruebas ómnibus y post-hoc según corresponda) para responder la pregunta planteada, utilizando pruebas no paramétricas de ser necesario.
